臺灣士林地方法院民事判決　　　　　　　93年度訴字第1336號
原　　　告
即反訴被告　彰化商業銀行股份有限公司
法定代理人　乙○○
訴訟代理人　丙○○
被　　　告　甲○○
被　　　告
即反訴原告　丁○○
共　　　同
訴訟代理人　邵良正律師
上列當事人間請求清償借款事件，本院於民國94年6 月9日言詞
辯論終結，判決如下：
    主      文
被告應連帶給付原告新台幣肆佰玖拾玖萬捌仟柒佰貳拾肆元，及
自民國九十三年十一月二十一日起至清償日止，按年息百分之三
點七九計算之利息，暨逾期六個月以內者，按上開利率之一成，
逾期六個月以上者，其超過六個月部分，按上開利率之二成計算
之違約金。
本訴訴訟費用由被告連帶負擔。
反訴原告之訴駁回。
反訴訴訟費用由反訴原告負擔。
    事實及理由
壹、本訴部分
一、原告起訴主張：被告甲○○於民國92年11月19日邀同被告丁
    ○○為連帶保證人，與原告簽訂憑卡自動融資借款契約，約
    定自立約日起至民國93年10月20日止，在原告銀行活期儲蓄
    存款第00-00000-0-00 號被告甲○○之帳戶內，以陸續借款
    本金新台幣（下同）500 萬元為限額，憑金融卡或存摺與取
    款憑條向原告總行或分行處取款，利息按原告訂定之基準利
    率加年息0.26% 按月計付，如未依契約條款按期清償借款本
    息，除仍按上開利率計息外，其逾期6 個月以內者，應按上
    開利率1 成，逾期6 個月以上者，其超過6 個月部分，應按
    上開利率2 成計付違約金，並喪失期限利益，應立即清償借
    款。詎本件借款到期後，被告甲○○竟未依約清償，迄今尚
    有本金4,998,724 元及其利息、違約金未清償。為此，爰依
    消費借貸及連帶保證契約，訴請被告連帶清償所欠款項等語
    。並聲明：被告應連帶給付原告4,998,724 元及自93年11月
    21日起至清償日止，按年息3.79% 計算之利息，暨逾期6 個
    月以內者，按上開利率之1 成，逾期6 個月以上者，超過部
    分按上開利率之2 成計算之違約金。
二、被告則以：(一)被告甲○○向原告辦理本件自動融資借款時，
    曾提供其所有如附表所示之不動產設定最高限額600 萬元之
    抵押權為擔保，又上開抵押權於其擔保之債務消滅後，理應
    塗銷，詎原告竟明確表示縱被告清償系爭債務，仍拒絕塗銷
    該抵押權設定，顯未依誠實及信用方法行使其權利，其請求
    自應駁回。(二)原告雖主張被告甲○○另負有1,941,163 元及
    其利息、違約金之保證債務，該債務亦在系爭最高限額抵押
    權擔保之範圍內，故尚不能塗銷該抵押權云云，惟查，上開
    保證債務之主債務人爵室空間設計工程有限公司（下稱爵室
    公司）向原告貸款時，並無任何擔保物權之設定，依民法第
    741 、740 條之規定，原告自不得要求被告甲○○負擔主債
    務人所無之「擔保物權」，原告上開主張，顯與法不合等語
    ，資為抗辯。
三、兩造不爭執之事實：
  (一)被告甲○○於民國92年11月19日邀同被告丁○○為連帶保證
    人，與原告簽訂憑卡自動融資借款契約，詎被告甲○○向原
    告借款後，竟未依約還款，迄今尚積欠如原告訴之聲明所示
    之本金及利息、違約金未清償。
  (二)被告甲○○於92年11月21日以附表所示之不動產，設定最高
    限額600 萬元之抵押權予原告，以擔保被告甲○○對原告現
    在及將來所負之借款、票據、墊款、保證及其他與授信有關
    債務。被告甲○○嗣後將上開不動產讓與被告丁○○。
  (三)被告甲○○於93年1 月13日擔任訴外人爵室公司之連帶保證
    人，同意就該公司現在及將來對原告所負一切債務，於本金
    1, 000萬元及其利息、違約金等其他從屬於主債務人之負擔
    之範圍內，與該公司負連帶清償責任。又爵室公司並未依約
    還款，故被告甲○○現對原告負有1,941,163 元及其利息、
    違約金之保證債務。
四、本訴部分經依民事訴訟法第270 條之1 第1 項第3 款規定，
    整理並協議簡化爭點後，兩造同意協議簡化後之爭點為：原
    告表示縱被告償還系爭借款債務，因被告甲○○尚有保證債
    務未清償，故不願塗銷系爭最高限額抵押權，有無違反誠信
    原則？（見本院卷第103 頁）茲就上開爭點，析述本院得心
    證之理由如下：
  (一)查被告甲○○設定系爭最高限額抵押權時，曾與原告就該抵
    押權擔保之範圍，約定「為債務人對抵押權人現在（包括過
    去所負現在尚未清償）及將來所負在本抵押權設定契約書所
    定債權最高限額內之借款、票據、墊款、保證及其他與授信
    有關債務，包括本金及利息、遲延利息、違約金、抵押權人
    所墊付擔保物之保險費、取得執行名義之費用、強制執行費
    用、參與分配之費用與因債務不履行而發生之損害賠償」，
    此有被告所不爭執之土地建築改良物抵押權設定契約書其他
    約定事項影本1 件在卷可參（見本院卷第59頁），且被告甲
    ○○亦不否認除系爭借款債務外，其對原告尚負有擔保訴外
    人爵室公司之保證債務存在，則依前開約定，該筆保證債務
    亦屬系爭最高限額抵押權擔保之範圍，當無疑義。
  (二)被告雖辯稱該保證債務之主債務人爵室公司並未提供不動產
    龍之負擔應不得重於主債務人，故系爭最高限額抵押權之擔
    保範圍應不包括上開保證債務云云，惟按民法第741 條所定
    「保證人之負擔，較主債務人為重者，應減縮至主債務之限
    度」，應係指保證債務本身之範圍、數額或體態，不得大於
    或重於主債務而言，至該保證債務是否另有設定抵押權擔保
    ，則屬債權人能否實行抵押權以優先受償之問題，與保證人
    本身所負擔之保證債務，並無關係。換言之，保證人所負之
    保證債務縱另有抵押權以資擔保，其負擔亦未因此而加重，
    是被告甲○○據此辯稱其負擔重於主債務人爵室公司，應予
    減縮云云，顯屬誤解，不足憑採。至民法第740 條所謂「其
    他從屬於主債務之負擔」，乃指基於主債務所發生，而應由
    主債務人負擔之一切債務而言，例如訂約費用、公證費用、
    訴訟費用等，並不包括為主債務所設定之擔保物權，此應為
    至明之理，則被告甲○○以該條規定，辯稱其保證債務應不
    包括系爭抵押權之負擔云云，亦無理由，不能置採。
  (三)綜上所述，原告與被告甲○○就系爭最高限額抵押權擔保之
    範圍，既已明定包含被告甲○○對原告所負之保證債務，且
    該約定亦無違反民法關於保證之相關規定，則原告請求被告
    連帶給付系爭借款，並預先表明系爭借款清償後，因尚有保
    證債務存在，故仍不得塗銷系爭抵押權，自無任何違反誠信
    原則之可言，被告所為抗辯，洵無可採。
五、從而，原告依消費借貸及連帶保證契約，訴請被告連帶給付
    原告4,998,724 元，及自93年11月21日起至清償日止，按年
    息3.79% 計算之利息，暨逾期6 個月以內者，按上開利率之
    1 成，逾期6 個月以上者，超過部分按上開利率之2 成計算
    之違約金，為有理由，應予准許。
貳、反訴部分
一、反訴原告起訴除引用本訴之抗辯為據外，並主張：反訴被告
    與甲○○所簽訂之土地建築改良物抵押權設定契約書其他約
    定事項，乃反訴被告預先擬定之定型化契約，其內容關於該
    最高限額抵押權擔保之範圍包含甲○○所負保證債務乙節，
    顯已違反民法第741 條及消費者保護法第17條之規定而屬無
    效，是該保證債務應不在系爭最高限額抵押權之擔保範圍內
    ，反訴原告自得請求反訴被告於系爭借貸債務清償後，塗銷
    該抵押權之登記等語。並聲明：反訴被告應於反訴原告連帶
    清償本件本訴之債務後，會同反訴原告塗銷附表所示不動產
    之抵押權登記。
二、反訴被告則以：依本院93年度訴字第1361號民事確定判決之
    內容，可知連帶保證人甲○○與主債務人爵室公司負擔之債
    務完全相同，故無違反民法第741 條或消費者保護法第17條
    規定之情事。又系爭最高限額抵押權擔保之範圍，既包含另
    筆保證債務，反訴原告請求反訴被告於本訴之借貸債務清償
    後，即塗銷系爭最高限額抵押權之登記，自無理由等語，資
    為抗辯。
三、反訴部分兩造不爭執之事實，與本訴部分相同，茲不贅述。
四、反訴部分經依民事訴訟法第270 條之1 第1 項第3 款規定，
    整理並協議簡化爭點後，兩造同意協議簡化後之爭點為：反
    訴被告與甲○○簽訂之土地建築改良物抵押權設定契約書其
    他約定事項，其中一般條款第1 條第3 款關於抵押權擔保之
    範圍包括「保證債務」部分，是否因違反民法第741 條或消
    費者保護法第17條規定而無效？（見本院卷第103 頁）茲就
    上開爭點，析述本院得心證之理由如下：
  (一)關於上開約定並無違反民法第741 條規定部分，其理由已於
    本訴部分詳加闡述，故不再重複贅論。至反訴原告主張行政
    院消費者保護委員會就貸款定型化契約之「不得記載事項」
    ，已明定包括「不得約定違反民法債篇保證章節有關強制禁
    止規定之條款」，故前述關於系爭抵押權擔保範圍包含保證
    債務部分之約定，依消費者保護法第17條之規定，應屬無效
    云云，因該項約定並無違反民法第741 條之規定，前已詳述
    ，且經核亦無違反民法關於保證之其他強制禁止規定，反訴
    原告援引消費者保護法第17條之規定，主張該項約定應為無
    效云云，自無理由。是本件本訴部分之借款債務及甲○○對
    反訴被告之保證債務，依約應均屬系爭最高限額抵押權擔保
    之債務，且反訴原告亦自承該保證債務迄今仍未清償，則其
    訴請反訴被告於借款債務獲清償後，即應塗銷系爭最高限額
    抵押權，即屬無據，不應准許。
  (二)況定有存續期間之最高限額抵押契約，其訂約之目的，即在
    擔保存續期間內所發生之債權。故於存續期間屆滿前所發生
    之債權，債權人在約定限額範圍內，對於抵押物均享有抵押
    權，除債權人拋棄為其擔保之權利外，自無許抵押人於抵押
    權存續期間屆滿前，任意終止此種契約；縱令嗣後所擔保之
    債權並未發生，僅債權人不得就未發生之債權實行抵押權而
    已，非謂抵押人得於存續期間屆滿前終止契約而享有請求塗
    銷抵押權設定登記之權利，此觀最高法院66年台上字第1097
    號判例意旨甚明。經查，系爭最高限額抵押權之存續期間為
    92年11月21日至142 年11月20日，此有土地登記謄本及建物
    登記謄本附卷可憑（見本院卷第32至50頁），是該抵押權之
    存續期間既尚未屆滿，且反訴原告亦未能證明反訴被告與甲
    ○○間於上開存續期間屆滿前，已確定不再發生其他債權，
    依前開判例意旨，反訴原告請求反訴被告於本訴之借款債務
    受償後，即塗銷系爭抵押權之設定登記，亦乏依據，不應准
    許。
五、綜上所述，反訴原告請求反訴被告於本訴借貸債務受清償後
    ，會同反訴原告塗銷如附表所示不動產之抵押權登記，為無
    理由，應予駁回。
、據上論結，本件原告之訴為有理由，反訴原告之訴為無理由
    ，依民事訴訟法第85條第2 項、第78條，判決如主文。
中　　華　　民　　國　　94　　年　　6 　　月　　28　　日
                  民事第二庭  審判長法  官  陳介源
                                    法  官  王怡雯
                                    法  官  馬傲霜
以上正本證明與原本無異。
如對本判決上訴須於判決送達後20日內向本院提出上訴狀。
本訴及反訴均得上訴。
中　　華　　民　　國　　94　　年　　6 　　月　　30　　日
                                    書記官  林豐圃
